【裁判字號】    94,訴,3431
【裁判日期】    951114
【裁判案由】    貪污治罪條例
【裁判全文】
臺灣臺中地方法院刑事判決              94年度訴字第3431號
公  訴  人  臺灣臺中地方法院檢察署檢察官
被      告  甲○○
選任辯護人  廖國訓律師
上列被告因違反貪污治罪條例等案件，經檢察官提起公訴（94年
度偵字第6561號），本院判決如下：
    主    文
甲○○連續為他人處理事務，意圖為第三人不法之利益，而為違
背其任務之行為，致生損害於本人之財產，處有期徒刑陸月，如
易科罰金，以銀元參佰元即新臺幣玖佰元折算壹日。
    犯罪事實
一、甲○○自民國89年3月21日起至94年12月31日止任職交通部
    臺灣區○道○○○路局中區工程處（下稱國公局中工處）服
    務區約僱管理員，其中於92年4月1日至93年9月15日期間係
    於清水服務區工作。甲○○為國公局中工處於清水服務區處
    理事務之範圍，包含環境清潔及景觀維護考核、估驗及請款
    工作。緣協治興業有限公司（下稱協治公司，登記負責人為
    許順治，實際負責人為許順治之兄許順和）於92年12月26日
    ，以總價新臺幣（下同）2,979,700元標得國公局中工處辦
    理招標之93年度「清水服務區環境清潔景觀維護工作」工程
    ，雙方並於92年12月31日簽訂「清水服務區環境清潔景觀維
    護工作契約」（下稱清潔工作契約）。依約由協治公司承攬
    國公局中工處93年1月1日至93年12月31日之清水服務區環境
    清潔景觀維護工作，國公局中工處則分12期給付清潔維護費
    ，每月1期，各期款除93年3月、6月、9月、12月為248,325
    元外，餘均為248,300元。協治公司每日應派14名工作人員
    到區工作（清潔工8人，雜務工1人，景觀工5人，且景觀工
    之領班須具備高農以上園藝相關科系畢業之資格），如協治
    公司派工人數不足，或景觀工領班未具備約定資格者，國公
    局中工處將依約扣款。甲○○乃依其職掌，為國公局中工處
    檢查承包商協治公司平日之工作績效及履約情形，並負責估
    驗評鑑合格與否，其應於每月初辦理協治公司請款報銷作業
    時，忠實查報協治公司前月派工履約情形，以供國公局中工
    處總務課承辦人員憑以辦理各月份協治公司請款事宜或依約
    扣款。詎甲○○明知協治公司於93年1月份缺工2人、2月份
    缺工1.5人、3月份缺工1人、4月份缺工1人、5月份缺工1人
    、6月份缺工0.5人，又於93年5至8月份，景觀工領班未具備
    前述約定資格，均應依約扣款，竟基於意圖為協治公司不法
    利益之概括犯意，連續於93年2月1日、3月1日、4月5日、5
    月5日、6月1日、7月2日、8月2日、9月7日辦理協治公司前
    月請款報銷作業時，隱匿上開協治公司違約情事，而未在各
    期工程估驗單附表上，記載缺工及景觀工領班資格不符之事
    實，致不知情之國公局中工處總務課承辦人員，未能逐月依
    約辦理扣款。甲○○此等違背其任務之行為，使第三人即協
    治公司受有違約而無須遭扣款之利益，並致本人即國公局中
    工處受有財產上損害。嗣因甲○○於上開犯罪未被發覺前，
    於93年11月8日主動前往法務部調查局臺中縣調查站自首，
    表示願接受法律之制裁，始為調查員查獲上情。
二、案經法務部調查局中部地區機動工作組移送臺灣臺中地方法
    院檢察署檢察官偵查起訴。
    理    由
一、訊據被告甲○○雖不爭執於上述期間擔任清水服務區約僱管
    理員，為國公局中工處理承包商協治公司環境清潔及景觀維
    護工作之考核、估驗及請款事務，但矢口否認前揭犯行，辯
    稱：(1)服務區管理員職掌包括接待長官貴賓、服務區內廠商
    經營管理、公共設施的維護、環境清潔工作的督導及處理用
    路人對於服務區的各項建議等等，工作十分繁鎖，對於清潔
    承包商工作之不定時檢查、抽點以管制上工人數等，僅係被
    告管理員職務之小部分，而政府擴大委外工作有節省經費，
    並免去人事管理困擾之意，外包公司員工當然由其僱用人管
    理，委託機關主要以考核其工作成效為主，至人員則以抽查
    方式為之，並不實際管理。被告依職務雖須不定時抽查清潔
    工作承包商配置之人員及工具情形，然由於清水服務區幅員
    廣大、公共設施繁雜，工作人員四散分佈，被告於管理上極
    難逐一核對，確實清點上工人數。(2)本案清潔工作契約第9
    條第9項雖有規定：「協治公司應於開工前將所僱用員工名
    冊一份連同身分證正反面影本送至服務區查考，中途離職員
    工須通知服務區註記，新進員工比照辦理。否則視同人力不
    齊扣款，連續處罰至改善為止」，惟協治公司如未正式送交
    上開資料，被告亦無以核對。另協治公司對於清水服務區工
    人管理，係於一樓工人休息室設置打卡鐘供工人簽到退，且
    平時均由該公司管理並上鎖，被告並無法隨時入內查看，又
    協治公司之人員出勤紀錄，都由協治公司自行保管與管理，
    非被告個人可取得，故被告無法掌控實際上工人數。(3)被告
    當時由於無確實證據可證明協治公司有缺工，如逕予扣款，
    恐有爭議。且前來清水服務區○○路人及遊客眾多，需隨時
    保持服務區之整潔，以維護服務區之服務品質，清潔工作絕
    不可中斷，如逕予扣款，造成協治公司或清潔工作人員不滿
    ，將影響清潔工作，即使依清潔工作契約之規定，以書面通
    知改善達三次以上為由提前解除契約，再行發包清潔工作，
    亦屬曠日費時，且工作無法持續，將造成民怨，甚或因而影
    響商店街之營運，而引發另一承包糾紛。(4)被告雖多次向綜
    理服務區全盤業務之許滄力督導尋求解決意見，但由於事證
    不足，究應扣款若干，難有定論，被告顧及執行扣款之困難
    及服務區之整體運作，且協治公司尚有履約保證金可於查明
    事實後扣款，被告因此未及時扣款。(5)被告於支付協治公司
    93年5月份款項時，即以協治公司93年5月15日缺工2人，及
    割草機修理未送回，致草過長等事由，擬扣款5,000元，經
    請示督導後，予以扣除當期估驗款，可見被告並無維護協治
    公司不法利益之意圖。(6)被告辦理協治公司請款報銷作業時
    ，均有依規定填寫工程估驗單（主要載明完成工程百分比及
    預付款等項），並將協治公司所開立之發票黏貼於憑證用紙
    上，送服務區督導驗收後，再送國公局中工處總務課辦理請
    款核銷手續，並非被告一人即能決定支付金額。(7)綜上，被
    告於93年間辦理清水服務區之委外環境清潔督導工作時，因
    清水服務區範圍廣大，管理員職掌事務繁多，是被告對協治
    公司上工人數未能嚴格注意，致未能及時予以扣款，釀成本
    案事件，被告對自己之行為相當懊悔，惟被告確實並無背信
    之犯意云云。
二、本案證據能力之說明：(1)按被告之自白，非出於強暴、脅迫
    、利誘、詐欺、疲勞訊問、違法羈押或其他不正之方法，且
    與事實相符者，得為證據；被告以外之人於偵查中向檢察官
    所為之陳述，除顯有不可信之情況者外，得為證據。刑事訴
    訟法第156條第1項、第159條之1第2項分別定有明文。本案
    被告於93年11月8日及94年1月4日調查員詢問時，詳盡自白
    其有隱匿協治公司派工人數不足及景觀工領班未具備約定資
    格，致國公局中工處未能依約辦理扣款受有損害之情事，參
    之證人程水根、許順和、許惠菊於檢察官訊問時之證詞，及
    卷附交通部臺灣區○道○○○路局服務區管理要點、清潔工
    作契約書、國公局中工處工程估驗單附表、粘貼憑證用紙、
    協治公司93年12月20日覆國公局中工處函、國公局中工處94
    年1月26日中總字第0940001014號函等書證之內容（詳於後
    述），足認被告上開自白內容與事實相符，故得為證據。又
    證人許順和於94年5月4日、7月13日，及證人許惠菊於94年7
    月13日偵查中向檢察官所為之證述，均於訊問前踐行具結程
    序，且就親身經歷或聽聞、見聞之事實為陳述，經審酌並無
    顯不可信之情況，應認均具有證據能力。(2)復按刑事訴訟法
    第159條之4規定，除前三條之情形外，下列文書亦得為證據
    ：(一)除顯有不可信之情況外，公務員職務上製作之紀錄文書
    、證明文書。(二)除顯有不可信之情況外，從事業務之人於業
    務上或通常業務過程所須製作之紀錄文書、證明文書。(三)除
    前二款之情形外，其他於可信之特別情況下所製作之文書。
    此係因公務員職務上製作之紀錄文書或證明文書，係公務員
    依職權所為，與其責任、信譽攸關，若有錯誤、虛偽，公務
    員可能因此擔負刑事及行政責任，且該等文書經常處於可能
    受公開檢查之狀態，其正確性及真實之保障極高；另從事業
    務之人在業務上或通常業務過程製作之上開文書，因係於通
    常業務上不間斷而規律之記載，一般均有會計等人員校對，
    記錄時亦無預見日後將作為證據之偽造動機，其虛偽之可能
    性較小，且如讓製作者以口頭方式在法庭上再重述過去之事
    實或數據，實際上有其困難，二者具有一定程度之不可代替
    性，是除非有顯不可信之情況外，上開公務文書或業務文書
    應均具有證據能力。卷附國公局中工處94年1月26日中總字
    第0940001014號函，係國公局中工處公務員於職務上就退還
    協治公司差額及履約保證金事項所製作之紀錄文書；另協治
    公司93年12月20日函，係協治公司從事業務之人於業務上查
    報清水服務區環境清潔景觀維護工作缺工情形所須製作之紀
    錄文書，經審酌並無顯不可信之情況，應認均具有證據能力
    。
三、經查：
（一）前開犯罪事實，業據被告於93年11月8日及94年1月4日調
      查員詢問時坦承不諱，核其自白內容詳盡具體，如於94年
      1月4日筆錄中即稱：「（協治公司實際派工情形為何？）
      在景觀工部分，一到四月份我印象較深刻的有歐光雄、盧
      永福及蔡俊雄等三人，其中歐光雄是領班，期間斷斷續續
      協治公司都有缺工的情形，另外在93年4月底歐光雄離職
      後，協治公司所補的領班人員並不具備高農以上園藝相關
      科系畢業的條件；同樣在清潔工部分，協治公司有時也會
      有缺工情形，但我並沒有將缺工及條件不符情形陳報給中
      工處辦理扣款」，復供明犯罪動機係：「因為許順和之前
      曾致送二、三次茶葉給我們在辦公室使用，所以我才會礙
      於情面沒有向中工處陳報缺工情形」。又證人即包商許順
      和於95年5月4日檢察官訊問時，亦具結證稱：本件有缺工
      之情形，其有送茶葉給服務區辦公室的職員泡茶等語，核
      與被告上開自白相符。
（二）雖證人許順和嗣翻異證稱：實際上並無缺工云云。惟依卷
      附協治公司93年12月20日覆國公局中工處函載明：「依據
      貴處來函中總字第0930012730函經本公司清查清水服務區
      環境清潔景觀維護工作確實有缺工情形。經調查約缺工7
      工，如下：元月份缺2人、2月份缺1.5人、3月份缺1人、4
      月份缺1人、5月份缺1人、6月份缺0.5人，共計7工」；隨
      之國公局中工處94年1月26日中總字第0940001014號覆協
      治公司函亦載明：「貴公司93年12月20日來函說明該工作
      93年元月至6月共缺工7工/月，依契約標價清單所列工資
      應扣款105,000元」等情觀之，協治公司若無缺工情事，
      自會提出工人打卡出勤紀錄資料據理力爭，而無可能隨意
      函覆違約缺工情形，任由國公局中工處扣款。且證人即協
      治公司會計許惠菊於檢察官訊問時具結證稱：協治公司承
      包清水服務區清潔工作所支出之薪資金額，93年1月為148
      ,900 元、2月為200,000元、3月為182,000元、4月為158,
      500元、5月為160,000元、6月為164,900元等語。證人許
      順和於檢察官訊問時復具結證稱：正式員工之月薪18,000
      元至19,500元，臨時工日薪700元。依此等薪資水準計算
      ，協治公司僱足14名工人每月應支出之薪資約為252,000
      元，惟協治公司於93年1月至6月實際支出之薪資均未達此
      數額，顯見其每月僱工均未滿14人，而有缺工之情形。是
      許順和翻異之詞並不實在，協治公司確有缺工等違約情事
      甚明。
（三）依卷附清潔工作契約之規定，協治公司如有派工人數不足
      ，或景觀工領班未具備約定資格等違約情形，國公局中工
      處將依約扣款。每月終協治公司須申請估驗，經區站管理
      人員評鑑合格後方可請款。又92年9月1日修正發布之交通
      部臺灣區○道○○○路局服務區管理要點第伍點第一款亦
      明定：「管理人員每日至少應就清潔維護檢查考核表逐項
      檢查四次，如有缺失，即要求承商或清潔人員立即改善，
      如有扣款應於每月估驗款中扣除」。而被告於93年6月1日
      因辦理協治公司93年5月份請款報銷作業，尚知於所填製
      之卷附國公局中工處工程估驗單附表中註明：「5月15日
      缺工2人，割草機修理未送回，草過長，扣款5,000元，本
      期估驗實付數243,300元」；又證人即接任被告工作之清
      水服務區管理員程水根於檢察官訊問時亦具結證稱：「（
      你在清水服務區服務期間有沒有發現承包商工人有缺工情
      形？）有。點名如少1工，每天扣1,000元」、「（你們管
      理員如何管制上工人數？）我們管理員不定時去各處檢查
      、抽點」等語，足見被告實際上可以抽點查知協治公司有
      無缺工情事，其所辯無法知悉實際上工人數云云，顯係卸
      責之詞。
（四）本案被告係於93年2月1日、3月1日、4月5日、5月5日、6
      月1日、7月2日、8月2日、9月7日辦理協治公司前月請款
      報銷作業，此有各該月份之國公局中工處工程估驗單附表
      、粘貼憑證用紙在卷可憑。按刑法第342條背信罪構成要
      件中所謂「致生損害於本人之財產」，只須被害人事實上
      由於行為人的背信行為，有財產上的損失，即為已足，至
      其數額多寡、能否精確算出，則非所問。本案協治公司違
      約缺工及未指派具特定資格之景觀工領班，因而獲有減少
      薪資支出、降低營業成本之利益。被告辦理各期估驗請款
      作業時，知悉協治公司違約情事而未予查報之行為，使國
      公局中工處未能於每月支付各期清潔維護費時依約扣款，
      自受有相當之財產損害。雖清潔工作契約未定明協治公司
      各項違約情形之扣款數額，惟被告若有據實逐月查報缺工
      違約情形，國公局中工處自可綜參協治公司僱工薪資水準
      、標價清單所列工資金額、違約情節是否重大等一切情狀
      ，於每月支付各期清潔維護費時酌予扣款。如本案發生後
      ，國公局中工處即以協治公司93年1至6月共缺工7工/月為
      由，依標價清單所列工資，決定扣款105,000元（即以1工
      /月薪15,000元計算）；另以93年5月1日至93年9月30日園
      藝工未有領班為由，酌予扣款15,300元，此有國公局中工
      處94年1月26日中總字第0940001014號函及93年10月18日
      工程估驗單附表在卷可佐。職故，被告所辯本案違約扣款
      金額難定，執行扣款困難云云，顯係推諉之詞。綜合前述
      ，被告前揭犯行，事證明確，足可認定。
四、按被告行為後，刑法於94年2月2日修正公布，於95年7月1日
    施行，而行為後法律有變更者，適用行為時之法律，但行為
    後之法律有利於行為人者，適用最有利於行為人之法律，現
    行刑法第2條第1項訂有明文，此條規定乃與刑法第1條罪刑
    法定主義契合，而貫徹法律禁止溯及既往原則，係規範行為
    後法律變更所生新舊法律比較適用之準據法，是刑法第2條
    本身雖經修正，但刑法第2條既屬適用法律之準據法，本身
    尚無比較新舊法之問題，應一律適用裁判時之現行刑法第2
    條規定以決定適用之刑罰法律，先予敘明。又本次刑法修正
    之比較新舊法，應就罪刑有關之共犯、未遂犯、想像競合犯
    、牽連犯、連續犯、結合犯，以及累犯加重、自首減輕暨其
    他法定加減原因（如身分加減）與加減例等一切情形，綜其
    全部罪刑之結果而為比較，最高法院95年5月23日著有95年
    度第8次刑庭會議決議可資參照。是以：
（一）刑法第342條第1項背信罪之法定刑得科或併科銀元1,000
      元以下罰金，然被告行為後，於95年6月14日增訂之刑法
      施行法第1條之1規定：「中華民國九十四年一月七日刑法
      修正施行後，刑法分則編所定罰金之貨幣單位為新臺幣。
      九十四年一月七日刑法修正時，刑法分則編未修正之條文
      定有罰金者，自九十四年一月七日刑法修正施行後，就其
      所定數額提高為三十倍。但七十二年六月二十六日至九十
      四年一月七日新增或修正之條文，就其所定數額提高為三
      倍。」，且刑法第33條第5款修正為：「主刑之種類如下
      ：…五、罰金：新臺幣一千元以上，以百元計算之。」，
      是依修正後之法律，刑法第342條第1項背信罪所得科處之
      罰金刑最高為新臺幣30,000元、最低為新臺幣1,000元；
      而被告行為時適用之罰金罰鍰提高標準條例第1條前段規
      定：「依法律應處罰金、罰鍰者，就其原定數額得提高為
      二倍至十倍。但法律已依一定比率規定罰金或罰鍰之數額
      或倍數者，依其規定。」、現行法規所定貨幣單位折算新
      臺幣條例第2條規定：「現行法規所定金額之貨幣單位為
      圓、銀元或元者，以新臺幣之三倍折算之。」，及修正前
      刑法第33條第5款規定：「主刑之種類如下：…五、罰金
      ：一元以上。」，是依行為時之法律，刑法第342條第1項
      背信罪所得科處之罰金刑最高為新臺幣30,000元、最低為
      新臺幣30元。因此，比較上述修正前、後之刑罰法律，自
      以被告行為時之舊法即依修正前刑法第33條第5款，並配
      合罰金罰鍰提高標準條例第1條前段為法條適用之依據，
      較有利於被告。
（二）被告行為後，刑法第56條連續犯之規定業經刪除，此刪除
      雖非犯罪構成要件之變更，但顯已影響行為人刑罰之法律
      效果，自屬法律有變更。新舊法比較結果，刑法修正之後
      ，原連續犯之數個犯罪行為，依新法應數罪併罰，依修正
      前之規定，則可按裁判上一罪論處，顯然修正前之規定有
      利於被告。
（三）又刑法第62條前段關於自首之規定，亦經修正施行，由必
      減輕其刑修正為得減輕其刑，經比較修正前後之規定，亦
      以修正前之規定有利於被告。
（四）再者，被告行為時之刑法第41條第1項前段規定：「犯最
      重本刑為五年以下有期徒刑以下之刑之罪，而受六個月以
      下有期徒刑或拘役之宣告，因身體、教育、職業、家庭之
      關係或其他正當事由，執行顯有困難者，得以一元以上三
      元以下折算一日，易科罰金。」；又被告行為時之易科罰
      金折算標準，修正前罰金罰鍰提高標準條例第2條前段（
      業於94年5月17日刪除）規定，就其原定數額提高為100倍
      折算1日，則本件被告行為時之易科罰金折算標準，應以
      銀元300元折算1日，經折算為新臺幣後，應以新臺幣900
      元折算為1日。惟95年7月1日施行之刑法第41條第1項前段
      則規定：「犯最重本刑為五年以下有期徒刑以下之刑之罪
      ，而受六個月以下有期徒刑或拘役之宣告者，得以新臺幣
      一千元、二千元或三千元折算一日，易科罰金。」，比較
      修正前後之易科罰金折算標準，以95年年7月1日修正公布
      施行前之規定，較有利於被告。
（五）綜合上述各條文修正前、後之比較，並揆諸前揭最高法院
      決議及修正後刑法第2條第1項規定之「從舊從輕」原則，
      本案自應適用被告行為時之法律，即修正前刑法之相關規
      定，予以論處。
五、核被告所為，係犯刑法第342條第1項之背信罪。本案原偵查
    檢察官公訴意旨認被告所為亦構成貪污治罪條例第6條第1項
    第4款之公務員圖利罪云云。惟查本案被告所執行處理之事
    務，乃對環境清潔包商履行私法上承攬契約之考核、估驗工
    作，此係非關國家權力實質運作之私經濟行為，僅發生私法
    上權義關係（民事債務不履行），故非屬執行公權力範圍之
    公務。執行該事務之被告，既未享有公法上之權力，即難認
    其具有貪污治罪條例所規定犯罪主體公務員之身分。從而，
    被告所為並不構成貪污治罪條例第6條第1項第4款公務員圖
    利罪。就此，本案到庭實行公訴之檢察官已提出94年度蒞字
    第13446號補充理由書詳為論述，並更正起訴法條為僅論以
    刑法第342條第1項之背信罪，核其所為更正確屬有據，併此
    說明。被告先後多次背信犯行，時間緊接，所犯構成要件相
    同，顯係基於概括犯意反覆為之，應依修正前刑法第56條連
    續犯之規定，以一罪論，並加重其刑。被告係於犯罪未被發
    覺前之93年11月8日，主動前往法務部調查局臺中縣調查站
    自首，供出犯罪事實並接受裁判，此有其該日之調查筆錄在
    卷可憑。雖被告事後否認犯行，惟所謂自首，只以犯人在犯
    罪未發覺之前，向該管公務員申告犯罪事實，而受裁判為已
    足，並不以使用自首字樣為必要。又刑事訴訟採職權主義，
    不能期待被告自己證明其自己犯罪。因之，自首者於自首後
    ，縱又為與自首時不相一致之陳述，甚至否認犯罪，仍不能
    動搖其自首效力（參最高法院88年度臺上字第877號判決）
    。是本案被告仍符合自首之例，應依修正前刑法第62條前段
    之規定，減輕其刑，並先加後減之。爰審酌被告為國公局中
    工處監管清潔包商履約情形，因礙於情面，未能盡忠職守，
    所為固無足取，惟惡性尚非重大，犯罪所生之損害亦屬有限
    ，並再考量其生活狀況、智識程度、先坦認犯罪後再否認犯
    行之態度等一切情狀，量處如主文所示之刑，並諭知易科罰
    金之折算標準，以資懲儆。
據上論斷，應依刑事訴訟法第299條第1項前段，刑法第2條第1項
前段、修正前刑法第56條、刑法第342條第1項、修正前刑法第33
條第5款、修正前刑法第62條前段、修正前刑法第41條第1項前段
，罰金罰鍰提高標準條例第1條前段、修正前罰金罰鍰提高標準
條例第2條，現行法規所定貨幣單位折算新臺幣條例第2條，判決
如主文。
中    華    民    國    95    年    11    月    14    日
                  刑事第十二庭  審判長法  官  莊深淵
                                      法  官  羅智文
                                      法  官  蔡建興
上正本證明與原本無異。
如不服本判決，應於送達後10日內向本院提出上訴狀（須附繕本
），上訴於臺灣高等法院臺中分院。
                                      書記官  黃英寬
中    華    民    國    95    年    11    月    14    日
附錄論罪科刑法條
刑法第342條第1項
(背信罪)
為他人處理事務，意圖為自己或第三人不法之利益，或損害本人
之利益，而為違背其任務之行為，致生損害於本人之財產或其他
利益者，處五年以下有期徒刑、拘役或科或併科一千元以下罰金
。


司法院資訊處製作；財團法人民間司法改革基金會備份。
